【裁判字號】    91,訴,477
【裁判日期】    921014
【裁判案由】    分配表異議之訴
【裁判全文】
臺灣苗栗地方法院民事判決                    九十一年度訴字第四七七號
    原      告  丁○○
    訴訟代理人  潘秀華律師
    被      告  乙○○
    訴訟代理人  張智宏律師
    複  代理人  蔡惠如
右當事人間分配表異議之訴事件，本院於中華民國九十二年九月三十日言詞辯論終結
，判決如下：
    主    文
原告之訴駁回。
訴訟費用由原告負擔。
    事    實
甲、原告方面：
  壹、聲明：本院九十年度執字第一四七號強制執行事件分配表就被告乙○○所分配
      新臺幣（下同）三百零二萬一千元之債權額，應減為零。
  貳、陳述：
    一、本院九十年度執字第一四七號強制執行事件，業作成分配表在案，然經查被
        告雖為該執行事件之第二順位抵押權人，惟因被告並未具狀聲明參與分配，
        亦未提出抵押權設定契約書、他項權利證明書及債權證明文件，供本院查核
        ，自難認被告確有抵押權存在。況被告取得之抵押權係最高限額抵押權，則
        其抵押債權是否成立，亦有可議，爰求為判決如訴之聲明所示。
    二、分配表異議之訴，係指債權人對於分配表不同意，於分配期日前向執行法院
        提出書狀，聲明異議，經執行法院認為非正當，或雖認為正當而他債權人有
        反對之陳述，致異議未終結，由聲明異議人自分配期日起十日內，對於他債
        權人提起之訴訟而言。分配表異議之訴，對於分配表聲明異議之債權人應對
        不同意其異議之其他債權人，或其異議如被認許，分配表上分配額將被減少
        之其他債權人提起。本件分配期日雖無人對原告之聲明異議為反對之陳述，
        然執行法院認為原告之異議非正當，而未據以更正分配表，則異議既未終結
        ，原告自得依法提起分配表異議之訴。
    三、本件係訴外人官金統提供其所有苗栗縣三灣鄉○○○段二八七、二八七之三
        、二八七之七、六三三地號土地（下稱系爭土地），供其子甲○○持向金融
        機構抵押借款，是以官金統之抵押債務是否存在應視借款人甲○○與抵押權
        人即被告乙○○間之消費借貸關係是否存在為據。經查：
    （一）被告於本院九十二年四月十八日言詞辯論期日供陳：「官金統向我借新臺
          幣三百萬元正，錢是我爸爸張秀吉以現金在新竹市○○路二七二號交給官
          金統的」，惟此部份情節已為官金統所否認，亦與被告所聲請傳喚之證人
          戊○○供詞不符，被告復無法舉證證明確有借貸款項予官金統，足認被告
          所述有借貸款項予官金統一事，顯然不實。
    （二）另據證人楊秀珍（即甲○○之妻）於本院審理時證稱：「我跟我先生原本
          要拿我公公（即官金統）的房地去貸款，後來因農會派系問題，借不出錢
          ，林順益就介紹我們去找劉盛賓，後來劉盛賓交給我們三百萬元，但有事
          先扣利息，劉盛賓和林順益有告訴我們可以向銀行高額貸款，所以我才交
          印鑑證明、印鑑章、土地權狀、
          我公公官金統有同意我們拿他的土地去辦理貸款，本來我們是要向農會貸
          款二百萬元，後來沒有貸成，我們直到請領土地謄本，才知道設定抵押給
          被告乙○○。不知道劉盛賓係向誰拿錢給我們，當時約定利息一天八分，
          貸款三百萬元，一個月利息二十四萬元，我們好像付了兩次利息四十八萬
          元，後來付不起，就沒有付了」，「我們不曉得土地拿去給乙○○設定，
          」，「（問：你有無問劉盛賓設定抵押給誰？）答：沒有。我當時拿文件
          給劉盛賓就是要給銀行設定抵押」，「（問：在你付利息之時，你是否以
          為錢是向劉盛賓借的？）答：是，我一直以為錢是向劉盛賓借的，劉盛賓
          也沒有向我提起錢是他向別人調來的」，「（問：你向劉盛賓借錢的時候
          ，是以為向劉盛賓借錢，還是透過劉盛賓向別人借錢？）答：我們是向劉
          盛賓借錢」等語；及證人甲○○於本院審理中證述：「我們有向林順益借
          到錢‧‧後來我才知道林順益將土地設定給乙○○」；證人戊○○證稱：
          「我將錢交給劉盛賓，劉盛賓再交給甲○○，當時並沒有跟甲○○說錢是
          張秀吉出的，設定抵押時，甲○○可能不知道要設定給張秀吉」等語；暨
          證人丙○○證稱：「我沒有看過官金統，也不認識他，我並不清楚官金統
          和乙○○或張秀吉間之債權債務關係」等語，足見借貸關係存在於甲○○
          與劉盛賓間。至交付予甲○○之款項係劉盛賓向何人所借，與甲○○無涉
          ，甲○○亦不知情，從而甲○○與被告乙○○間既無消費借貸之債權債務
          關係存在，則從屬於該債權之抵押權亦無由發生，被告自不得參與本件執
          行事件之分配。
  參、證據：提出本院民事執行處九十一年九月三十日強制執行金額計算書分配表影
      本一件為證。
乙、被告方面：
  壹、聲明：原告之訴駁回。
  貳、陳述：
    一、本件原告起訴不合法：
        原告因不同意本院九十年度執字第一四七號分配表而提起分配表異議之訴，
        則依強制執行法第三十九條第一項及第四十一條第一項規定，原告應對「為
        反對陳述之債務人或債權人」提起分配表異議之訴，始為適法。茲上開執行
        事件之債權人及債務人，除原告曾於分配當日即九十一年十月二十九日至本
        院民事執行處就系爭分配表表示意見外，被告並未於分配當日至本院民事執
        行處表示意見，亦即被告未為反對之陳述，則原告對未為反對陳述之被告提
        起本訴，於法未合，且有當事人不適格之違誤，應逕予駁回。
    二、本件抵押債權確實存在：
    （一）按代理權係以法律行為授與者，其授與應向代理人或向代理人對之為代理
          行為之第三人以意思表示為之，民法第一六七條定有明文。復按代理人於
          代理權限內以本人名義所為之意思表示直接對本人發生效力，民法第一○
          三條亦定有明文。
    （二）官金統概括授權楊秀珍及甲○○持其所有系爭土地向不特定人辦理不特定
          金額之抵押借貸：
        (1)據證人即訴外人楊秀珍證稱：「（問：妳或妳先生有無拿妳公公的房地去
          會派系問題，借不出錢，林順益就介紹我們去找劉盛賓，後來劉盛賓交給
          我們三百萬元，但有事先扣利息，劉盛賓和林順益有告訴我們可以向銀行
          高額貸款，所以我們才交印鑑證明、印鑑章、土地權狀、
          辦理貸款的證件給他們。我公公官金統有同意我們拿他的土地去辦理貸款
        ，本來我們是要向農會貸款二百萬元，後來沒有貸成，我們直到請領土地
          謄本，才知道設定抵押給乙○○。不知道劉盛賓是向誰拿錢給我們，當時
          約定利息一天八分，貸款三百萬元，一個月利息二十四萬元，我們好像付
          了兩次利息四十八萬元，後來付不起，就沒有付了」，「（問：劉盛賓事
          後有無將土地權狀、印鑑證明等文件還給你？）答：只有還土地權狀、其
          他的都沒有還，因為當時我沒有想那麼多」，「（問：官金統有無同意你
          們用系爭土地去借錢？）答：同意」，「（問：你去向林順益借錢時，有
          無開支票或本票？）答：有，我開甲○○的支票三百萬元押在劉盛賓那邊
        ，但是他真正的名字我不清楚，只知道他姓劉，大家都叫他阿賓，後來劉
          盛賓有把所有權狀還給我。當初辦理貸款的時候，我除了拿官金統的權狀
          外，沒有拿其他人的權狀」，「（問：劉盛賓是拿錢給誰？）答：拿給我
        ，地點是在頭份鎮○○○路我朋友的家，拿錢的時候，我尚未住在那邊，
          劉盛賓拿錢的時候，有時候甲○○在場，有時不在場，因為劉盛賓是陸陸
          續續拿錢給我，金額是三百萬元左右」等語，足徵官金統確有概括授權楊
          秀珍及甲○○持其所有系爭土地向不特定人辦理抵押借貸。
      (2)次據證人即訴外人甲○○證稱：「（問：官金統是你什麼人？）答：我父
          親」，「（問：你是否曾經拿你父親所有三灣鄉○○○段二八七等地號土
          地去向別人借錢？）答：我曾經拿我父親所有二八七等地號土地去三灣鄉
          農會借錢，借的錢是我要用的，我父親交給我太太去向三灣鄉農會貸款，
          我父親不知道我們要貸多少，反正土地就是給我們利用去貸款，金額多少
          他不管，我父親說那塊土地就是要讓我們週轉貸款用的，並未說如果沒有
          向農會或銀行貸款就不讓我們用，但是後來農會的錢並沒有貸出來，我太
          太看到報紙上面有寫可以高額貸款，就去找那個人，那個人就是林順益，
          後來林順益有借我們錢，但拿走我們的土地權狀，我們有向林順益借到錢
        ，但是不知道借到多少錢，不過利息很高，林順益當時跟我太太說拿權狀
          可以向銀行辦理高額貸款。後來在八十年以前，我才知道林順益將土地設
          定給乙○○」等語，則官金統既同意將其所有土地權狀、
          鑑證明書及印鑑章等資料交付楊秀珍及甲○○，且未限定借貸對象及借貸
          額度，益徵官金統確已概括授權楊秀珍及甲○○持其所有系爭土地向不特
          定人抵押借貸。
    （三）甲○○與被告間有三百萬元消費借貸關係存在：
        (1)據證人戊○○證稱：「（問：你是否認識甲○○？）答：見過兩次面，第
          一次見面是去他家裡看地，第二次是和劉盛賓拿錢去甲○○頭份的租屋處
          ，第一次是因為劉盛賓跟我說他有一個朋友就是甲○○，標到工程，要借
          錢去買怪手，劉盛賓問我有無辦法找錢，因為我和張秀吉熟，所以我就帶
          張秀吉去甲○○那裡看地，看的結果我記得張秀吉有滿意。後來抵押辦好
          之後，張秀吉就把二百八十幾萬的錢拿給我，我和劉盛賓就拿去給甲○○
        ，二百八十幾萬都是現金。去看地的時候，是由甲○○帶路的。實際上約
          定借貸的金額是三百萬元，但是只有交付二百八十幾萬元，因為要扣掉利
          息和給我的傭金。我將錢交給劉盛賓，劉盛賓再交給甲○○，當時我並沒
          有跟甲○○說錢是張秀吉出的，設定抵押時，甲○○可能不知道要設定給
          張秀吉，劉盛賓知道錢是跟張秀吉借的。‧‧我記得官金統的土地是在三
          灣大橋再過去左彎，我當時還有看到一個老人家在農地裡，我問甲○○那
          人是誰，甲○○說那是他父親」等語，及證人楊秀珍證稱：劉盛賓有交給
          伊三百萬元，但有事先扣利息等語，亦徵楊秀珍及甲○○確有向訴外人劉
          盛賓取得三百萬元之貸款，且該三百萬元款項係被告之父張秀吉所交付者
          。至於被告於本院審理中曾陳稱：錢是在新竹市○○路二七二號交給官金
          統等語，乃因上開借貸事宜均係被告之父張秀吉處理，且借貸時間已逾十
          數年，記憶有所模糊所致。
        (2)楊秀珍交付辦理抵押貸款之資料予劉盛賓時，並未指定或特定抵押借貸之
          對象或抵押登記債權人，而係授權劉盛賓辦理抵押貸款手續，故上開抵押
          則劉盛賓及張秀吉在辦理系爭土地抵押貸款時，以被告為該抵押借貸之債
          權人及抵押設定登記權利人，於法並無不合。
        (3)綜右，官金統既事先概括授權楊秀珍及甲○○持系爭土地向不特定人借貸
          不特定金額之款項，嗣楊秀珍及甲○○復再持系爭土地之設定抵押資料，
          委託訴外人劉盛賓辦理抵押借貸等相關事宜，而劉盛賓再介紹被告借貸三
          百萬元予甲○○，且已將借款交付楊秀珍及甲○○，並以被告為抵押權人
          辦理抵押權設定登記完竣，則其因此所生之借貸關係，依代理法則，自應
          存在於官金統與被告間無疑。
  參、證據：提出抵押權設定契約書、他項權利證明書、地籍圖謄本、土地登記申請
      書、印鑑證明書各一件為證；並聲請本院向苗栗縣三灣鄉戶政事務所調取訴外
      人官金統之印鑑證明申請書；及聲請訊問證人丙○○、官金統、戊○○、甲○○。
丙、本院依職權調閱本院民事執行處九十年度執字第一四七號執行卷宗；並訊問證人
    楊秀珍。
    理    由
一、查原告聲請本院九十年度執字第一四七號強制執行訴外人官金統所有系爭土地，
    嗣原告於九十一年五月二十三日以五百四十二萬九千元之價格聲明承受上開官金
    統之土地，本院民事執行處旋以上開所得金額作成分配表，其中被告以第二順位
    抵押債權原本三百萬元獲分配三百萬元，並受分配執行費二萬一千元（此部份業
    由國庫先行代墊），原告則以普通債權分別獲分配一萬九千八百十元、一萬九千
    三百九十三元、一萬九千二百二十元、一萬八千九百六十七元、一萬八千七百八
    十六元、一萬八千四百五十二元；又上開執行事件，本院民事執行處定九十一年
    十月二十九日上午十時為分配期日，並附送分配表通知債權人、債務人後，原告
    乃於分配期日一日前即九十一年十月二十八日向本院民事執行處提出書狀聲明異
    議，而於分配期日僅原告代理人到場，有利害關係之他債權人（包括被告）及債
    務人均未到場，且本院民事執行處亦未將原告之聲明異議狀繕本送達於未到場之
    有利害關係之他債權人（包括被告）及債務人，有利害關係之他債權人（包括被
    告）及債務人亦均未於上開強制執行程序就原告聲明異議之內容為反對之陳述等
    事實，業經本院依職權調閱本院九十年度執字第一四七號執行事件案卷查明屬實
    ，復為兩造所不爭執，堪信為真實。
二、按分配表異議之訴，乃就分配表有異議之債權人或債務人，對為反對陳述之債權
    人或債務人提起之訴訟，此觀八十五年十月九日修正公布（下同）之強制執行法
    第四十一條第一項之規定自明。同法第三十九條、第四十條第一項、第四十條之
    一並分別規定，債權人、債務人對分配表有異議之權，及對債權人或債務人之異
    議有為反對陳述之權。故債權人或債務人對分配表聲明異議後，如未予他債權人
    、債務人表示意見之機會，或他債權人、債務人對於債權人或債務人之異議未為
    反對之陳述者，均無從提起分配表異議之訴。最高法院著有八十八年度台上字第
    五九六號判決可資參照。經查上開執行事件，本院民事執行處定九十一年十月二
    十九日上午十時為分配期日，並附送分配表通知債權人、債務人後，原告固於分
    配期日之一日前即九十一年十月二十八日向本院民事執行處提出書狀聲明異議，
    惟經查上開分配期日僅原告之代理人到場，有利害關係之他債權人（包括被告）
    及債務人均未到場，且本院民事執行處因依循土地登記謄本上被告之舊址新竹縣
    竹蓮里七鄰南大路二七二號送達分配通知及分配表，致未將分配通知及分配表合
    法送達被告，此外本院民事執行處亦未將原告之聲明異議狀繕本送達於未到場之
    有利害關係之他債權人（包括被告）及債務人，上情均經本院依職權調取本院九
    十年度執字第一四七號執行卷宗查核無誤，是揆諸強制執行法第四十條第一項、
    第四十條之一規定，本院民事執行處除認原告之聲明異議為不合法或非正當而予
    裁定駁回外，即應更正分配表而為分配，並將該更正之分配表送達於未到場之債
    務人及有利害關係之他債權人（包括被告），使其有知悉及表示意見之機會，並
    使上開執行事件得以確定是否依更正之分配表實行分配，或應通知聲明異議人提
    起分配表異議之訴。茲原告對上開分配表聲明異議後，本院民事執行處既未予有
    利害關係之他債權人（包括被告）及債務人表示意見之機會，且有利害關係之他
    債權人（包括被告）及債務人對於原告之異議亦未為反對之陳述，故本件原告自
    無從提起分配表異議之訴。
三、從而，原告對上開分配表聲明異議後，本院民事執行處既未予有利害關係之他債
    權人（包括被告）及債務人表示意見之機會，且有利害關係之他債權人（包括被
    告）及債務人對於原告之異議亦未為反對之陳述，原告自無從提起分配表異議之
    訴，原告請求判決上開強制執行事件所作之分配表原分配予被告之金額三百零二
    萬一千元，應減為零，於法不合，應予駁回。
四、本件判決之基礎已臻明確，兩造其餘攻擊防禦方法及舉證，均無礙於本院上開審
    認，自毋庸逐一論駁，併此敘明。
五、據上論結，本件原告之訴為無理由，依民事訴訟法第七十八條，判決如主文。
中      華      民      國    九十二    年      十      月      十四    日
                                          民事庭法官
正本證明與原本無誤。
如不服本判決，應於判決送達後廿日內向本院提出上訴狀（應附繕本）。
中      華      民      國    九十二    年      十      月      十四    日
                                          法院書記官  黃秀娟


司法院資訊處製作；財團法人民間司法改革基金會備份。
